【裁判字號】    89,訴,1549
【裁判日期】    891222
【裁判案由】    侵權行為損害賠償
【裁判全文】
臺灣板橋地方法院民事判決  八十九年度訴字第一五四九號
    原      告  甲○○
    訴訟代理人  郭蕙蘭律師
                乙○○      住台北市○○○路○段三八號三樓
                丙○○      住.
    被      告  丁○○      住.
右當事人間請求侵權行為損害賠償等事件，本院判決如左：
    主    文
被告應給付原告新臺幣參佰貳拾柒萬元及自民國八十九年十月六日起至清償日止，按
年息百分之五計算之利息。
原告其餘之訴駁回。
訴訟費用由被告負擔。
本判決第一項於原告以新臺幣壹佰零玖萬元為被告預供擔保後，得假執行。被告於假
執行程序實施前，以新臺幣參佰貳拾柒萬元為原告供擔保後，免假執行。
原告其餘假執行之聲請駁回。
    事    實
壹、原告方面：
  一、聲明：被告應給付原告新臺幣（下同）三百二十七萬元及自民國八十七年八月
      五日起至清償日止按年息百分之五計算之利息。及為以供擔保為條件之假執行
      宣告。
  二、陳述：原告參加被告擔任會首之互助會共三會，有互助會單足佐，惟被告於民
      國（下同）八十七年八月五日即無故停標（下稱倒會），爰依合會契約法律關
      係及侵權行為法律關係，請求擇一判決如訴之聲明：
  （一）兩造間第一組合會及第二組合會部分：
    １、契約請求權：
      （１）按「台灣合會性質乃會首與會員間締結之契約」，此最高法院四十九年
            度台上字第一六三五號著有判例；且依台灣省民間合會習慣，合會係會
            首與會員間所訂立之契約，會員與會員間並無法律關係之存在，合會定
            期開標，以標金（即所謂會息）最高者為得標，會員得標時應付出標金
            ，此項標金為未得標會員所應得之利益，會首倒會應認為有損害未得標
            會員所應得之行為，對於未得標會員，除應給付原繳會款外，並應負給
            標金之義務，此最高法院六十三年台上字一一五九號復著有判例。
      （２）查原告參與以被告為會首之第一、二組合會，第一組合會每會新台幣（
            下同）二萬元，原告參加三會，約定自八十四年五月五日起至八十七年
            十二月五止，含會首即被告共五十一會，然被告自八十七年八月五日即
            倒會，己進行四十五期，尚餘六期，原告參加之三會，尚有二會未得標
            （下稱活會），另一會已得標（下稱死會），依前揭最高法院六十三年
            台上字第一一五九號判例意旨，就活會部分，被告應給付原告原繳會款
            及標金共一百八十萬元（每會20000元x2會x45期），再扣除原告應給付
            被告一會死會會款十二萬元（每會20000元x 6期），第一組會部分，被
            告應給付原告一百六十八萬元。
      （３）次查第二組合會每會一萬元，原告亦參加三會，約定自八十四年十二月
            十日起至八十七年二月十日止，含會首即被告共四十會，然被告自八十
            七年八月十日倒會，己進行三十三期，尚餘七期，原告參加之三會均為
            活會，依前揭最高法院六十三年台上字第一一五九號判例意旨，就原告
            未得標之活會，被告應給付原告原繳會款及標金共計九十九萬元（每會
            10000元x3會x33期）。
      （４）承上所述，就原告參加以被告為會首之第一組及第二組會，既遭被告倒
            會，依前揭最高法院判例意旨，原告本於兩造間之合會契約關係，共得
            請求被告給付二百六十七萬元。
    ２、民法第一百八十四條第一項前段及一百九十五條請求權部分：
      （１）按因故意或過失不法侵害他人之權利者，負損害賠償責任，此為民法第
            一百八十四條第一項前段所明定。又姓名權受侵害者，得請求法院除去
            侵害，並得請求損害賠償，此民法第十九條亦有明文。另不法侵害他人
            之身體、健康、名譽、自由、信用、隱私、貞操或不法侵害其他人格法
            益而情節重大者，被告人雖非財產上之損害，亦得請求賠償相當之金額
            ，此民法第一百九十五條亦定有明文。「再受精神之損害得請求賠償者
            ，法律皆有特別規定，如民法第十八條、第十九條、第一百九十五條
            ... 」，此最高去院五十年度台上字第一一一四號著有判例。是姓名權
            受侵害者，除得請求賠償財產上之損害外，亦得請求慰撫金。
      （２）次按侵害姓名權，係指侵害他人使用姓名之權利，包括冒用及盜用他人
            姓名，此不僅為通說所採，法務部七十年法律字第一○九三四號函亦作
            有解釋。是未經他人同意，冒用或用他人之姓名者，即構成對姓名權
            之侵害，被害人即得依民法前揭規定，請求賠償財產上及非財產上之損
            害。
      （３）查原告以本名甲○○參加以被告為會首之第一組及第二組合會，兩組合
            會原告均參加三會，已如前述。而兩組合會亦均按期投標及開標，且投
            標之標單均需書寫投標會員之姓名，以表明投標者之身份（參鈞院刑事
            庭八十八年度易字第八四一號八十八年三月五日之訊問筆錄第二十九頁
            ）。然二組合會竟分別於八十七年八月五日及同月十日倒會，而被告於
            前揭板橋地院八十八年度易字第八四一號刑事審判程序中之自白，均未
            將原告列為二組合會之活會，然原告於第一組合會尚有二會未得標，第
            二組合會之三會均未得標，換言之，被告表示原告已為死會，然原告於
            第一組會仍有二會活會，於第二組會仍有三會活會，而被告又係負責主
            持開標及收取會款之人，顯見被告已於第一組合會及第二組合會倒會前
            ，倘非故意冒用原告之姓名填寫標金全部得標後私吞，亦有過失侵害原
            告之姓名權，致原告受有未取得遭冒標會款之財產上損害及非財產上損
            害。
      （４）前揭財產上損害爰以二百五十四萬六千元計算：
            、第一組會：
              ａ、第四十五期倒會，假設被告係在第四十四期及第四五期冒標，原
                  告應得標金：（43會x20,000元+7會x18,000元）+（44會x20,000
                  元+6會x18,000元）= 986,000元+988,000元=1,984,000元
              ｂ、扣除原告得標後應給付被告之死會錢：（7會x20,000元）+（6會
                  x20,000元）=260,000元
              ｃ、再扣除原告原先得標之一會，應給付被告之死會錢：20,000元x6
                  期=120,000元
              ｄ、合計：1,640,000元
            、第二組會：
              ａ、共四十會，第三十三期倒會，原告有三會分別遭被被告於第三十
                  一期、第三十二期及第三十三期冒標，被告所得標金為（30會x
                  10,000元+9會x9,000元）+（31會x10,000元+8會x9,000元）+（32
                  會x 10,000元+7會x9,000元）=1,146,000元
              ｂ、扣除原告得標後應給付被告之會錢為（9x10,000）+（8x10,000
                  ）+（7x10,000）=240,000元
              ｃ、合計906,000元
      （５）前揭非財產上之損害：被告冒用原告姓名標取會款，原告爰請求非財產
            上損害五十萬元。
      （６）承上所述，被告冒用原告姓名標取會款，不法侵害原告姓名權，原告得
            民法第一百八十四條第一項前段及第一百九十五條之規定，請求被告賠
            償原告之財產上損害及非財產上損害共計三百零四萬六千元，原告僅於
            二百六十七萬元範圍內請求。
    ３、民法第一百八十四條第一項後段：
      （１）按故意以背於善良風俗之方法，加損害於他人者亦同，此民法第一百八
            十四條第一項後段有明文。而民法前揭規定除保護權利以外，尚保護其
            他利益如債權等，此為通說所採。
      （２）查原告參加以被告為會首之第一組、第二組合會，第一組會原告參加三
            會，第二組會原告參加二會，被告身為會首，明知原告於第一組會尚有
            二會未曾得標，第二組會二會均尚未得標，竟私自冒用原告之名義記載
            於標單，得標後將所得會款私吞，以違背社會通常價值認可即違背社會
            善良風俗之方法，侵害原告基於前揭合會契約對被告之投標權及得標後
            之會款請求權，致原告受有未取得得標會款及標金利息之損害，原告自
            得依民法第一百八十四條第一項後段之規定，請求被告賠償原告所受之
            財產上損害。
      （３）原告所受之財產上損害為二百五十四萬六千元，損害賠償金額計算方式
            ，與前同。
  （二）兩造間第三組合會：
        查原告參加以被告為會首之第三組合會，每會二萬元，原告亦參加三會，約
        定自八十六年十月十五日起至八十九年三月十五日止，共三十會（含會首）
        ，然第三組會於八十七年八月五日即倒會，己進行十期，尚餘二十期，原告
        參加之三會均為活會，依前揭最高法院六十三年台上字第一一五九號判例意
        旨，被告應給付原告原繳會款及標金共六十萬元（每會20,000元x3會x10期
        ）。
  （三）對被告抗辯所為之陳述：
    １、被告抗辯兩造間雖有互助會之法律關係，但絕無如原告起訴中所指侵權行為
        ，並舉台灣板橋地方法院八十八年度易字第八四一號刑事判決及台灣高等法
        院八十八年易字二七一○號刑事判決為據。然查板橋地院及台灣高院前揭刑
        事判決，係以並無其他積極證據足資證明被告有何「詐欺」犯行為由，就被
        告涉嫌「詐欺案件」為無罪判決，而本件原告起訴請求被告給付如起訴聲明
        ，係以被告於兩造間成立之和會中有冒標即「偽造文書」之侵權行為由，並
        非以被告有詐欺之侵權行為為由，顯與板橋地院及台灣高院前揭刑事判決認
        定之事實渺不相涉，被告前揭主張顯有誤會。
    ２、次按被告抗辯原告起訴主張依民法契約（和會）之規定請求部分，依法鈞院
        並無管轄之權限，然被告根本未抗辯何以鈞院無管轄權，尚難憑被告未附理
        由之主張，即認被告己為有效管轄錯誤之抗辯。又查本件原告於同一訴訟程
        序，基於兩造合會契約及侵權行為法律關係請求鈞院審判，申言之，本件乃
        客觀訴之合併，依民事訴訟法第二百四十八條之規定，原告本即得就其中一
        訴訟有管轄之法院合併提起之。姑不論原告請求被告履行合會債務部份，本
        即以債權人（即原告）之住所為履行地，鈞院本即有管轄權，縱履行合會債
        務部份鈞院無管轄權，原告起訴主張被告之冒標侵權行為地亦位於台北縣五
        股鄉○○路○段一五五巷四六弄一號二樓住處，鈞院就原告依侵權行為法律
        關係請求部份亦有管轄權，原告自得向鈞院對被告提起本件客觀合併訴訟。
  三、證據：提出互助會簿影本三件、訊問筆錄、答辯狀、調解筆錄等件為證。
貳、被告方面：
    被告未於言詞辯論期日到場，惟據其所提出書狀所載聲明陳述略述如下：
  一、聲明：駁回原告之訴，如受不利判決願供擔保請准宣告免假執行。
  二、陳述：
    （一）被告與原告間雖有互助會之法律關係，但絕無侵權行為，此部分業經台灣
          板橋地方法院及台灣高等法院查證明確，故原告主張侵權行為損害賠償部
          分並無理由。
    （二）原告主張依民法合會契約請求部分，鈞院並無管轄權，金額部分亦與事實
          不符。
    理    由
壹、程序方面：
  一、按因侵權行為涉訟者，得由行為地之法院管轄。又對於同一被告之數宗訴訟，
      除定有專屬管轄者外，得向就其中一訴訟有管轄權之法院合併提起之。民事訴
      訟法第十五條第一項、第二百四十八條前段定有明文。查本件原告起訴主張其
      參加以被告為會首之三組互助會，其中第一、二組互助會部分，被告於台北縣
      五股鄉○○路○段一五五巷四六弄一號二樓住處冒用原告名義標取會款（見本
      院八十九年九月二十九日言詞辯論筆錄），並自於八十七年八月五日起三組互
      助會均宣告倒會，是就其中第三組互助會部分，依合會契約之法律關係請求，
      就其中第一、二組互助會部分，依侵權行為及合會契約之法律關係，請求擇一
      訴訟標的判決如訴之聲明（本院八十九年十月二十日言詞辯論筆錄），是本件
      原告對被告起訴之訴訟標的有多數，其中侵權行為請求權部分，原告主張之侵
      權行為地係屬本院轄區，從而原告向本院合併起訴，揆諸首開法文說明，本院
      為有管轄權之法院，合先敘明。
  二、按訴狀送達後，原告不得將原訴變更或追加他訴，但請求之基礎事實同一者，
      不在此限。民事訴訟法第二百五十五條第一項第二款定有明文。查原告起訴原
      就本件第一、二組互助會部分，僅依侵權行為之法律關係請求，惟其後追加合
      會契約之法律關係請求擇一判決（本院八十九年十月二十日言詞辯論筆錄），
      其請求之基礎事實同一，核與上開規定相符，應予准許。
  三、本件被告，未於言詞辯論期日到場，核無民事訴訟法第三百八十六條各款所列
      情形，爰依原告之聲請，由其一造辯論而為判決。
貳、得心證之理由：
  一、按依台灣省民間合會習慣，合會係會首與會員間所訂立之契約，會員與會員間
      並無法律關係之存在，合會定期開標，以標金（即所謂會息）最高者為得標，
      會員得標時應付出標金，此項標金為未得標會員所應得之利益，會首倒會應認
      為有損害未得標會員所應得之行為，對於未得標會員，除應給付原繳會款外，
      並應負給標金之義務（最高法院六十三年台上字一一五九號判例參照）。
  二、原告主張參與以被告為會首之合會三組，其中第一組合會每會二萬元，原告參
      加三會，會期約定自八十四年五月五日起至八十七年十二月五止，含會首即被
      告共五十一會；第二組合會每會一萬元，原告亦參加三會，會期約定自八十四
      年十二月十日起至八十七年二月十日止，含會首即被告共四十會；第三組合會
      ，每會二萬元，原告亦參加三會，會期約定自八十六年十月十五日起至八十九
      年三月十五日止，含會首即被告共三十會。然被告自八十七年八月五日即宣告
      倒會，第一組合會部分原告參加之三會，尚有二會活會，另一會死會；第二、
      三組合會原告各參加之三會，均為活會等語，業據原告提出互助會簿三件為證
      ，且被告所組之合會，於八十七年八月間宣告倒會之事實，復據被告於其被訴
      詐欺案件（業經本院刑事庭及台灣高等法院判決無罪確定）中所供承，有原告
      提出之訊問筆錄二件、被告提出之判決書二件在卷足參，被告就原告主張其三
      組合會為活會部分，復未爭執，自堪信原告此部分主張為真實。
  三、原告又主張就三組合會中原告活會部分，扣除死會應繳之會款後，被告應給付
      原告原繳會款及標金共三百二十七萬元等語，然為被告所爭執，並抗辯稱：金
      額部分與事實不符云云。惟查：被告所組之上開三組合會，分別於每月五日、
      十日、十五日開標一次，但第一組合會於每年四月、十月之二十日加標一次。
      有原告提出之三組合會之「互助會簿」所載「互助會章程」第三條及第一組合
      會之「互助會簿」所載「互助會章程」所附「註」之記載附卷足參。又依參與
      合會數（含會首第一組合會共五十一會、第二組合會共四十會、第三組合會共
      三十會）與約定會期時間內開標次數（第一組合會自八十四年五月五日起至八
      十七年十二月五日止共五十次、第二組合會自八十四年十二月十日起至八十八
      年二月十日止共三十九次、第三組合會自八十六年十月十五日起至八十九年三
      月十五日止共三十次）相互核算並參諸民間合會習慣可知，第一、二組合會於
      首次開標日除收取會首之會頭錢外，應並同時開標一次，第三組合會則於首次
      開標日僅收取會頭錢，未實際開標。是被告於八十七年八月間宣告倒會時，
    １、第一組合會部分，己開標四十四次（八十四年五月起至八十七年七月止），
        又加上首次開標會首並已收取會頭錢，原告共計已繳交四十五人次之會款，
        另尚餘六次未開標，而原告參加之三會，有二會活會，另一會死會，揆諸首
        開判例說明，就活會部分，被告應給付原告原繳會款及標金共一百八十萬元
        （20,000x2x45=1,800,000），再扣除原告應給付被告一會死會會款十二萬
        元（20,000x6=120,000），第一組會部分，被告應給付原告一百六十八萬元
        （1,800,000-120,000=1,680,000）。
    ２、第二組合會部分，己開標三十二次（八十四年十二月起至八十七年七月止）
        另加上首次開標會首並已收取會頭錢，原告共計已繳交三十三人次之會款，
        原告參加之三會均為活會，揆諸首開判例說明，被告應給付原告原繳會款及
        標金共計九十九萬元（10,000x3x33=990,000）。
    ３、第三組合會部分，己開標九次（八十六年十一月起至八十七年七月止），另
        加上首次（八十六年十月）雖未開標但由會首收取會頭錢，原告共計已繳交
        十人次之會款，原告參加之三會均為活會，揆諸首開判例說明，被告應給付
        原告原繳會款及標金共六十萬元（20,000x3x10=600,000）。
    ４、從而被告應給付原告之金額共計為三百二十七萬元（1,680,000+990,000+
        600,000=3,270,000）。原告主張被告應給付上開數額，尚非無據，被告空
        言金額與事實不符，惟未能舉證以實其說，所辯尚難採信。
  四、綜上所述，原告基於合會契約之法律關係，請求被告給付三百二十七萬元，為
     有理由。另原告請求被告並應給付自倒會之日即八十七年八月五日起之遲延利
      息部分，於法尚嫌無據，應以原告請求被告為給付之翌日即本件起訴狀繕本送
      達翌日（八十九年十月六日）時起為適法，從而原告請求被告給付三百二十七
      萬元及自八十九年十月六日起至清償日止，按年息百分之五計算利息，於法有
      據，應予准許。逾此部分之請求，為無理由，應予駁回。
  五、假執行之宣告：原告及被告均陳明願供擔保，請准宣告假執行及免為假執行，
      就原告勝訴部分，核無不合，爰分別酌定相當之擔保金額，併予准許。至原告
      敗訴部分，其假執行已失所附麗，應併予駁回。
  六、本件原告就第一、二組合會部分，係主張依民法侵權行為之規定及合會契約之
      法律關係請求法院擇一判決，是其僅有單一之聲明，訴訟標的則有數項，為選
      擇的訴之合併，本院既認原告依合會契約之法律關係請求為有理由，有如上述
      ，則就其餘侵權行為事由部分即無再予審酌之必要，爰不予逐一論述，併此敘
      明。
結論：本件原告之訴為一部有理由，一部無理由，依民事訴訟法第三百八十五條第一
項前段、第七十九條但書、第三百九十條第二項、第三百九十二條後段，判決如主文
。
中      華      民      國    八十九    年      十二    月    二十二    日
                                臺灣板橋地方法院民事第三庭
~B法  官  白光華
右正本證明與原本無異。
如不服本判決，應於判決送達後廿日內，向本院提出上訴狀。
中      華      民      國    八十九    年      十二    月    二十六    日
~B書記官  李錦輝


司法院資訊處製作；財團法人民間司法改革基金會備份。
